臺灣臺北地方法院民事判決　　　　　　　93年度訴字第3442號
　　原　　　告　戊○○
　　被　　　告　甲○○
　　訴訟代理人　徐士斌律師
　　複　代理人　乙○○
上開當事人間請求侵權行為損害賠償事件，本院於中華民國94年
3月15日言詞辯論終結，判決如下：
    主      文
被告應給付原告新臺幣貳拾萬元及自民國九十三年四月十四日起
至清償日止，按週年利率百分之五計算之利息。
原告其餘之訴駁回。
訴訟費用由被告負擔百分之十，餘由原告負擔。
本判決第一項得假執行；但被告如以新臺幣貳拾萬元為原告預供
擔保，得免為假執行。
原告其餘假執行之聲請駁回。
    理      由
一、原告起訴主張：原告原為泛亞房屋仲介有限公司之副總經理
    ，被告於民國88年5 月29日委請原告議價，而於同年6 月1
    日向訴外人丙○○購買坐落臺北市○○○路449 之2 號1 樓
    房屋及基地（下稱系爭房地），洽談過程中，原告僅告知被
    告「停車方便」，並未提及同時有3 個停車位要賣給被告，
    且系爭房地買賣契約亦為被告自己帶代書與丙○○在21世紀
    房屋仲介公司簽約，契約內容亦無車位之約定，被告因買屋
    後違約遭沒收已付之價金且屢經協調均無法取回，明知前開
    經過僅為房屋買賣之民事糾葛，竟基於誣告原告之犯罪意思
    ，憑空杜撰買賣條件另有3 個停車位，向臺灣臺北地方法院
    檢察署（下稱臺北地檢署）對被告提出詐欺告訴共3 次（案
    號分別為：臺北地檢署88年度偵字第12922 號、90年度偵字
    第16381 號及92年度偵字第11546 號），均經檢察官不起訴
    處分，被告之前開誣告行為，業已侵害原告之名譽權及財產
    權，致使原告於遭被告誣告5 年多均無法工作，共受有工作
    損失新臺幣（下同）100 萬元、丙○○因而未給付原告之仲
    介費用21萬6900元、請教律師打字費用12萬元及車馬費6 萬
    3100元之財產上損失，並因遭誣告而受有名譽權侵害之非財
    產損害，原告自可依據侵權行為之法律關係，請求被告賠償
    原告上開損害及名譽權遭侵害之慰撫金80萬元等情。並聲明
    ：(一)被告應給付原告220 萬元及自起訴狀繕本送達翌日起至
    清償日止按週年利率5 ％計算之利息。(二)願供擔保請准宣告
    假執行。
二、被告則以：被告係因訴外人許權郎仲介稱有附3 個停車位之
    房子而於88年5 月28日前往系爭房屋，經原告解說並引導參
    觀系爭房屋，被告即見系爭房屋門口廣告上載明「售1 樓32
    .7 坪 ，附車位」，該處門口亦有約11坪之獨立空間可停2
    至3輛 車，而原告亦稱：有3 個停車位，門口停車位被他人
    占了4 尺，可協助取回等語，被告信以為真而於88年5 月30
    日與原告簽訂總價720 萬元之要約購買委託書，迄於88年6
    月1 日與原告、許權郎、丙○○、蕭明白代書商討簽約事宜
    時，原告尚以系爭房屋有3 個停車位而要求增加價金，經雙
    方討價還價，最後以723 萬元成交，共交付現金20萬元及由
    被告之子李明偉送來面額50萬元之支票，被告因相信代書會
    將停車位寫在契約書上，以致未閱覽契約即蓋章，翌日被告
    之子發現契約書上竟未記載停車位，且經原告前往上開房屋
    管理委員會詢問，始知該處之停車位不足，需每半年抽籤分
    配，不可能有3 個停車位，被告始知受騙，經要求解約退款
    不成，被告不得已始於88年6 月4 日按鈴申告，且由被告與
    許權郎（由被告於94年3 月15日所提辯論意旨狀第4 頁至第
    5 頁之錄音帶譯文內容，可知被告誤繕為被告與原告之談話
    錄音）於88年6 月15日之錄音帶譯文，可知原告確實有向被
    告表示系爭房屋有3 個停車位，且原告與許權郎於另案中均
    曾稱系爭房屋門口方便停車，蕭明白於另案中亦證稱簽約當
    天有談及停車位事宜，顯見被告簽約當日確有提及3 個停車
    位之情，被告並無誣告之行為。另被告雖於88年6 月4 日、
    90 年4月27日及91年12月31日向臺北地檢署提出告訴，然原
    告竟於93年3 月26日始提起本件訴訟，就被告88年6 月4 日
    及90年4 月27日之行為顯已逾侵權行為之2 年時效。至於原
    告請求損害賠償之各項，丙○○於本院88年度訴字第5318號
    債務人異議之訴所提89年4 月17日辯論意旨狀業已提及其房
    屋未能順利出售，卻仍須支付高額仲介費（現金部分由仲介
    取走等語；證人周財發亦於警詢中證稱：伊協調解約時，因
    丙○○已支付戊○○30萬元之佣金而不同意解約等語（見臺
    北地檢署90年度偵字第16381 號卷），顯見原告業已收得丙○○所交付之仲介費；而被告對原告提起告訴之上開3 件偵
    查案件中，原告僅於88年9 月9 日、同年10月7 日、90年6
    月6 日、90年8 月31日及92年4 月11日出庭或前往警局製作
    筆錄，於相關筆錄中尚提及有工作需要上班而無法配合製作
    筆錄，可知原告並無工作上之損失；另原告即便遭受誣告，
    亦未必受有精神名譽之損害，應由原告加以舉證；又原告於
    上開3 件偵查案件中，均未曾委任律師，應認其所主張律師
    費用並無依據，顯見原告並未受有損害。況案發當時買賣雙
    方及仲介業者均提及停車位一事，已如前述，原告所刊之廣
    告亦載明附車位，則原告應依消費者保護法負擔與廣告內容
    相同之義務，顯見原告就其損害之發生與有過失。末被告教
    育程度僅國小畢業，且雖曾於65年9 月13日起至87年12月31
    日止任職臺北醫學院技工，但早已退休，現無職業，離職時
    時薪僅170 元等語，資為抗辯。並聲明：(一)原告之訴及其假
    執行之聲請均駁回。(二)如受不利判決，願供擔保請准宣告免
    為假執行。
三、本件被告曾於88年5 月29日經由許權郎及原告之仲介而於同
    年6 月1 日以723 萬元向丙○○購買系爭房地，並簽訂契約
    ，嗣因就買賣內容產生爭執，被告先於88年6 月4 日以「戊○○曾向其表示系爭房地買賣包含3 個停車位而引誘其購買
    系爭房地，但實際上並無3 個車位，戊○○涉有詐欺犯行」
    為由向臺北地檢署提出告訴，經檢察官以88年度偵字第1292
    2 號偵查後，認原告無詐欺罪嫌，而於88年12月27日為不起
    訴處分，經被告聲請再議，又經臺灣高等法院檢察署駁回再
    議確定；被告復於90年4 月27日，再以「戊○○、許權郎明
    知丙○○所出售系爭房地之所有權狀並未包含3 個車位，卻
    於簽約前誆稱系爭房地有3 個車位，涉有詐欺罪嫌」為由向
    臺北地檢署對原告提出詐欺告訴，經檢察官偵查後，仍認原
    告無詐欺犯行，於90年12月27日以90年度偵字第16381 號為
    不起訴處分，經被告聲請再議，又經臺灣高等法院檢察署駁
    回再議；被告另於91年12月31日，復以「戊○○於簽約前向
    其誆稱系爭房地有3 個停車位使用，經其於88年6 月2 日前
    往現場，查知系爭房地並無3 個停車位可使用，向丙○○要
    求解約退款遭拒，戊○○涉有詐欺罪嫌」向臺北地檢署遞狀
    提出告訴，經發交臺北市政府警察局松山分局調查及檢察官
    偵查後認無新事實及新證據而於92年6 月25日逕予簽結，原
    告則於被告被訴誣告之刑事案件即93年3 月26日始具狀提出
    本件附帶民事訴訟等情，為兩造所不爭執，且經本院調取臺
    北地檢署88年度偵字第12922 號、90年度偵字第16381 號及
    92 年 度偵字第11546 號全卷查核屬實，自堪信為真實。至
    於原告依侵權行為法律關係請求被告賠償因誣告侵害其財產
    權及名譽權之損害，為被告所否認，並以前開情詞置辯，則
    應審酌事項厥為：(一)原告就被告於88年6 月4 日及90年4 月
    27日向臺北地檢署提出告訴之行為迄於93年3 月26 日 始提
    起民事訴訟，是否業已罹於侵權行為之請求權時效？(二)被告
    向臺北地檢署提出告訴之行為是否屬誣告？若屬誣告，則侵
    害原告何種權利？原告可否請求上開之損害賠償？(三)本件被
    告是否得主張過失相抵？經查：
  (一)原告就被告於88年6 月4 日及90年4 月27日向臺北地檢署提
    出告訴之行為迄於93年3 月26日始提起民事訴訟，是否業已
    罹於侵權行為之請求權時效？
    按因侵權行為所生之損害賠償請求權，自請求權人知有損害
    及賠償義務人時起，2 年間不行使而消滅，民法第197 條第
    1 項前段定有明文。本件被告於88年6 月4 日及90年4 月27
    日向臺北地檢署對原告提出詐欺之告訴，分經臺北地檢署以
    88年度偵字第12922 號及90年度偵字第16381 號受理，而原
    告於前者偵查案件中已於88年9 月9 日經檢察官傳喚到庭並
    加以訊問，原告於後者偵查案件中則係於90年6 月6 日前往
    臺北市政府警察局信義分局接受警察詢問，並均製有相關筆
    錄，此業經本院調取上開2 偵查卷宗查閱屬實，復觀以相關
    筆錄之訊問及詢問內容，可認原告於88年9 月9 日及90年6
    月6 日即已知遭被告提起詐欺告訴及受有損害之情，而原告
    迄於93年3 月26日始於被告被訴誣告刑事案件中具狀提起本
    件附帶民事訴訟，有本件刑事附帶民事起訴狀上本院收狀戳
    一枚可參，揆諸前開規定，原告依侵權行為之法律關係主張
    被告於88年6 月4 日及90年4 月27日提出告訴係屬誣告之主
    張，顯已罹於時效，被告此部分答辯，堪屬可採。
  (二)被告向臺北地檢署對原告提出詐欺告訴之行為是否屬誣告？
    若屬誣告，則侵害原告何種權利？原告可否請求上開之損害
    賠償？
    (1)本件原告所稱：買賣洽談過程中，伊僅提及停車方便，並
      未說要賣3 個停車位，且買賣契約亦為被告自己帶代書與
      丙○○在21世紀房屋仲介公司簽約，契約內容並無車位之
      約定等語，核與其於本院88年度訴字第5318號、90年度訴
      字第146 號、臺灣高等法院90年度上易字第295 號等民事
      案件中以證人身分就有關房屋仲介買賣之過程結證內容均
      相符，亦與證人丙○○、證人許權郎於臺北地檢署88偵字
      第12922 號偵查中證述及於本院88年度訴字第5318號、90
      年度訴字第146 號及臺灣高等法院90年度上易字第295 號
      民事案件審理中供述內容一致，此均經本院調取上開民事
      卷宗及偵查卷宗核閱無訛，堪認原告於簽立系爭房地買賣
      契約時並未向被告為買賣包含3 個車位之表示。
    (2)證人即代書蕭明白於本院88年度訴字第5318號民事事件中
      到庭證稱：伊為21世紀仲介特約代書，若有成交案件，就
      會叫伊去處理，本件伊到了21世紀要簽約時才看到兩造，
      簽約時有很多人，條件相當多，伊僅為代書，並未參加討
      稐，僅係將摘要謄寫在契約書上，與產權較無相關的，就
      沒有載明在契約書上，伊有將雙方所提重點都記載在契約
      上，甲○○是有大略提到停車位之事，但應該非重點，否
      則伊會記在契約書上，伊並不記得甲○○於簽約當天是否
      有提到3 個停車位，細節由當事人自己談等語（見本院88
      年度訴字第5318號民事事件89年4 月6 日言詞辯論筆錄）
      ，業經本院調取上開卷宗查閱無訛，另觀之卷附兩造所訂
      之要約購買委託書及房地買賣契約書，買賣標的物為房屋
      及其坐落基地，並無包括3 個停車位之記載，而被告於訂
      約時，既有代書蕭明白在場，蕭明白就不動產買賣之相關
      細節，應具有專業知識，倘被告認為3 個車位係買賣契約
      之內容，理應要求代書蕭明白記載於買賣契約內，惟代書
      蕭明白並未將該事項記載於買賣契約內，且蕭明白亦證稱
      係因買賣雙方並未特別要求記載車位，已如前述，益徵有
      關3 個車位同屬系爭房地買賣標的一事，未經買賣雙方合
      意，足見被告所撰前揭告訴詐欺理由，並非實在。
    (3)被告雖提出其與許權郎之通話內容錄音帶及譯文為證據，
      然此為許權郎審判外之陳述，且觀之該譯文內容，許權郎
      與被告之對話中，許權郎並未明確陳述原告確有告知被告
      買賣標的物尚包括3 個車位，與被告之辯解並無何關聯性
      ，自無從作為有利於被告之認定。至於被告復提出照片1
      幀佐證當時房屋出售廣告確曾有附車位之表示，然廣告所
      謂附車位所指為何，係固定或須經抽籤決定方能使用，係
      指1 個或3 個車位，並不明確，則此是否包括在雙方買賣
      房地之權利範圍內等重要之點，仍應由買賣雙方及仲介人
      員於訂約時明確意思合致以判，由證人蕭明白上開證述，
      亦無法說明兩造於簽約過程中曾就停車位為實質之討論，
      可知買賣雙方於簽約過程中，僅係大略提及停車位之事，
      顯難認停車位問題已獲出賣人之承諾。又被告所稱原告曾
      帶其看過現場，亦為原告所不否認，則停車位之權利狀況
      究竟如何，雙方應有磋商之機會，若如被告所稱停車位乃
      其購買系爭房地之主要動機，則就停車位相關問題，當有
      所論列，但遍查卷附之要約購買委託書、不動產買賣契約
      書、專任委託銷售契約書等內容，就此竟無隻字片語，亦
      未於簽約過程中實質討論，被告自難徒以廣告看板載有附
      車位字句即認定原告有向被告誆稱有3 個停車位，顯見被
      告應明知3 個停車位並非系爭房地買賣契約重要之點及原
      告亦未告知房地買賣包括3 個固定停車位等節，則被告於
      88 年6月4 日、90年4 月27日及91年12月31日3 度以原告
      誆稱房地買賣包括3 個固定停車位而使其訂約等節，顯與
      事實不符，足見其係故意捏造不實內容提起告訴，並非出
      自誤會或懷疑所致。
    (4)本件原告主張其財產權遭受被告侵害而請求工作損失、車
      馬費、請教律師打字費及未取得丙○○應交付之仲介款等
      部分，固據原告提出其與丙○○簽訂之專任委託銷售契約
      書、丙○○出具之證明書、原告原任職泛亞房屋仲介有限
      公司之負責人丁○○出具之證明書、各類所得扣繳暨免扣
      繳憑單、財政部臺北市國稅局88年度至91年度綜合所得稅
      各類所得資料清單為證，然證人丁○○到庭結證稱：伊是
      泛亞房屋仲介有限公司之業務，原與戊○○為同事，公司
      僅支付員工房子成交之服務費，並無底薪，薪水並不固定
      ，而且戊○○當時手下有帶幾個人，但不固定，只要有在
      泛亞公司成交房屋，就發服務費，在發生本件房子買賣糾
      紛後，戊○○就沒有心情來上班，公司也請戊○○暫時不
      要來上班等語（見本院93年12月17日準備程序筆錄第2 頁
      至第8 頁），可知原告所從事之房屋仲介業，並無固定薪
      水，係按實際業績計算所得；另原告於遭被告提出詐欺告
      訴之偵查期間，僅曾於88年9 月9 日、88年10月7 日、90
      年8 月31日出席偵查庭及於90年6 月6 日、92年4 月11日
      前往警察局製作筆錄共5 次，亦未曾委請律師為其辯護，
      且原告於90年6 月6 日警詢中尚稱：現任職泛亞房屋仲介
      有限公司副總等語（見臺北地檢署90年度偵字第16381 號
      卷宗第11頁）、原告於92年4 月11日警詢中亦稱：這件事
      已經被告過，但都不起訴處分，希望檢察官能幫忙，因伊
      有工作上班，實在無法常常外出配合製作筆錄等語（見臺
      北地檢署92年度偵字第11546 號卷第6 頁），業經本院調
      取上開偵查卷宗查閱屬實，而原告亦未提出相關單據證明
      確有支出車馬費、請教律師打字費，實難認原告有於遭被
      告誣告期間因被告誣告行為以致無法工作、支出律師打字
      費、車馬費之財產權損害。至於丙○○未給付仲介費一節
      ，丙○○於本院88年度訴字第5318號民事事件中委請律師
      於89年4 月17日所提辯論意旨狀業已載明「被告（即丙○○）依約得將交付之價金70萬元（現金20萬元，支票50萬
      元）無條件沒收，‧‧‧，造成被告（即丙○○）房屋未
      能順利出售，卻仍需支付高額之仲介費用（現金部分已由
      仲介取走）」，證人周財發於警詢中亦陳稱：伊協調本件
      解約時，曾多次打電話與丙○○溝通，但因丙○○已經支
      付戊○○30萬元佣金，所以丙○○不同解約等語（見臺北
      地檢署90年度偵字第16381 號卷宗第6 頁），經本院調取
      上開偵查卷宗及民事卷宗查閱屬實，均核與原告提出丙○○於93年11月17日出具之證明書所載情節相左，則丙○○
      是否未支付仲介費用，已非無疑，至於丙○○縱有未支付
      仲介費之事，亦僅涉及丙○○有無違反其與原告簽訂之專
      任委託銷售契約書之契約義務，與被告所為誣告行為並無
      關係，尚難認原告因被告誣告行為受有無法取得仲介費之
      財產權損害。
    (5)至於被告於91年12月31日所為誣告行為是否侵害原告名譽
      權而造成被告非財產上損害一節，被告於91年12月31日向
      臺北地檢署具狀指訴「戊○○於簽約前向其誆稱系爭房屋
      有3 個停車位使用，經其於88年6 月2 日前往現場，查知
      系爭房地並無3 個停車位可使用，向丙○○要求解約退款
      遭拒，戊○○涉有詐欺罪嫌。」而以就不實之事項對原告
      提出詐欺之告訴，已如前述，告訴內容可認足達貶損原告
      個人社會評價之程度，且證人丁○○亦到庭結證稱：伊與
      原告為泛亞公司之同事，伊知道原告與被告間有房屋仲介
      買賣之糾紛，有上法院，公司的人會討論為何會發生這種
      事情，對原告之能力及名譽均有負面之評價，伊則認為原
      告係經過考試並受過相關訓練，也有相當法律常識，為何
      還會發生這種事情等語（見本院93年12月17日準備程序筆
      錄第2 至第5 頁），顯見被告前開所為業已侵害原告之名
      譽權。復參以系爭房地之爭執起於88年間，歷經被告於88
      年間及90年間對原告提出詐欺告訴獲檢察官不起訴處分，
      被告復於91年12月31日再次以相同之事對被告提出詐欺告
      訴，原告於92年4 月11日即因而再度接獲警方通知而前往
      警察局製作筆錄，原告因遭被告誣告而尚需屢屢向他人解
      釋澄清以表清白，其所受精神上之痛苦可想而知，原告主
      張因遭被告誣告侵害名譽權而受有非財產上損害，堪以採
      信。至於證人丁○○所證各情，核與常情相合，尚難僅以
      證人丁○○證述原告職稱與原告所述者有異及證人丁○○
      與原告育有子女即認其證言不可採，是被告就證人丁○○
      證言證明力部分所辯各語，要無可取，併此敘明。
    (6)按因故意或過失，不法侵害他人之權利者，負損害賠償責
      任；又不法侵害他人之身體、健康、名譽、自由、信用、
      隱私、貞操，或不法侵害其他人格法益而情節重大者，被
      害人雖非財產上之損害，亦得請求賠償相當之金額，民法
      第184 條第1 項前段及第195 條第1 項分別定有明文。次
      按法院對非財產上損害賠償金額之量定，應斟酌加害人及
      被害人之經濟情況、社會地位以及加害人之故意過失等一
      切情況為衡量之標準，最高法院著有51年臺上字第223 號
      號判例要旨可據。查被告於91年12月31日誣告原告詐欺而
      侵害原告名譽權，致使原告受有非財產上損害，已如前述
      ，揆諸前開規定及說明，爰審酌原告現年56歲，係高中畢
      業，曾參加專門職業及技術人員特種考試不動產經紀人考
      試及格，於88年起至90年間並無所得，於91年間所得7720
      元，於92年間所得5121元；被告則現年62歲，係國小畢業
      ，於92年間所得共6883元及財產總額為1191萬8538元，被
      告因與原告發生房屋買賣仲介糾紛且已經2 次不起訴處分
      仍再度對被告提起詐欺告訴侵害原告名譽等情狀，認原告
      就侵害名譽權請求之非財產損害以20萬元為適當，原告逾
      此部分之請求，自屬無據。
  (三)本件被告是否得主張過失相抵？
    按損害之發生或擴大，被害人與有過失者，法院得減輕賠償
    金額，或免除之，為民法第217 條第1 項，其立法目的在於
    平衡被害人與加害人之賠償責任，即於被害人本身對於損害
    之發生或擴大與有過失時，由法院斟酌情形，減輕或免除加
    害人之賠償金額，以免失諸過苛，因之不論加害人之行為係
    故意或過失，僅須被害人就損害之發生或擴大，有應負責之
    事由，不問其係出於故意或過失，基於衡平原則及誠實信用
    原則，即有該法條所定過失相抵原則之適用，最高法院著有
    93年度臺上字第1899號裁判要旨可參。被告雖以系爭房地買
    賣雙方及仲介業者均提及停車位一事，且原告所刊之廣告亦
    載明附車位等節主張原告與有過失，然原告名譽權所受損害
    ，係因被告故意執不實事項向檢察官誣告原告以致，而原告
    就誣告之侵權行為並未與之，是其對損害之發生或擴大並無
    過失可言，被告此部分答辯，實難憑採。
  (四)被告另聲請訊問證人李明偉（即被告之子）證明於系爭房地
    簽約時確有聽聞原告與被告談及系爭房地附有3 個停車位並
    因而增加買賣價金為723 萬元及傳喚證人顧登偉證明系爭房
    地所在社區需憑證停車且需抽籤取得車位之事，惟有關兩造
    簽約情形，業據當日參與之許權郎、丙○○、代書蕭明白證
    述綦詳，事證已明，而證人李明偉為被告之子，其證言難期
    公允，而被告聲請訊問證人顧登偉所欲證明事實與本案認定
    亦無關係，自無調查之必要。
四、綜上所述，原告依侵害名譽權之侵權行為法律關係請求被告
    賠償其非財產上損害20萬元及自起訴狀繕本送達後翌日即93
    年4 月14日起至清償日止，給付按週年利息5 ％計算之利息
    ，為有理由，應予准許，原告逾此部分之請求，則均為無理
    由，應予駁回。
五、本件事證業已明確，兩造其餘主張陳述及所提之證據，經本
    院審酌後，亦認均不足以影響本判決之結果，均毋庸再予論
    述，附此敘明。
六、本件原告勝訴部分即主文第1 項，因所命給付之金額未逾50
    萬元，而被告亦陳明願供擔保請准宣告免為假執行，爰依職
    權就原告勝訴部分宣告准予假執行並依被告聲請酌定相當之
    擔保金額，予以准許。至於原告敗訴部分，其假執行之聲請
    即失所附麗，應予駁回。
七、據上論結，原告之訴為一部有理由，一部無理由，依民事訴
    訟法第79條、第389 條第1 項第5 款、第392 條第2 項，判
    決如主文。
中　　華　　民　　國　　94　　年　　3 　　月　　29　　日
                        臺灣臺北地方法院民事第四庭
                            審判長法  官  周玫芳
                                  法  官  洪遠亮
                                  法  官  唐于智
以上正本係照原本作成
如對本判決上訴，須於判決送達後20日內向本院提出上訴狀
中　　華　　民　　國　　94　　年　　3 　　月　　29　　日
                                  書記官  江虹儀
